臺灣臺北地方法院民事判決　九十一年度訴字第五一七七號
　　原　　　告　韓商三星綜建營造股份有限公司台北分公司
　　法定代理人　乙○○
　　被　　　告　交通銀行股份有限公司
　　法定代理人　甲○○
右當事人間請求返還不當得利事件，本院判決如左：
    主      文
原告之訴及其假執行聲請均駁回。
訴訟費用由原告負擔。
    事      實
甲、原告方面：原告未於最後言詞辯論期日到場，據其之前之聲明、陳述略以：
一、聲明：被告交通銀行股份有限公司應給付原告新台幣貳佰壹拾萬元及自起訴狀繕
    本送達之翌日起至清償日止，按年息百分之五計算之利息。並願供擔保請准宣告
    假執行。
二、陳述：緣原告於民國九十一年七月二十五日經由中國信託商業銀行股份有限公司
    （下稱中國信託）將原應匯入台灣中國工程股份有限公司（下稱中國工程公司）
    帳戶之款項新台幣（下同）貳佰壹拾萬元匯入九泰營造工程股份有限公司（下稱
    九泰公司）於被告敦化分行之帳戶，嗣原告發現匯款錯誤，隨即以電話告知被告
    ，並撤銷該匯款，另於九十一年七月三十日發函予被告重申匯款錯誤之情並撤銷
    該匯款之意思及請求返還該款項，詎被告仍拒不返還，又於九十一年八月二十六
    日通知九泰公司主張該款項與其所積欠之債務相抵銷。被告既因原告匯款錯誤之
    事實而將該款項基於主張之故而據為已有，原告自得依據不當得利之法律關係請
    求被告返還貳佰壹拾萬元。
三、證據：提出匯出匯款歷史資料查詢表、原告九十一年七月三十日存證信函、九泰
    公司九十一年九月二日存證信函、被告九十一年八月二十六日存證信函（以上皆
    影本）等件為證。
乙、被告方面：
一、聲明：駁回原告之訴及其假執行之聲請，如受不利判決願供擔保請准宣告免為假
    執行。
二、陳述略稱：
（一）原告之匯款並無錯誤，縱有錯誤，依法不得撤銷，在受任人中國信託完成匯款
      行為後，該款項已非原告所有，其無權請求返還或請求不當得利。
    １訴外人中國信託於九十一年七月二十五日，依原告所填匯款委託書之內容，將
      貳佰壹拾萬元匯入被告敦化分行之九泰公司00000000000000帳
      戶內。中國信託依據原告之指示，完成上開款項之匯款行為，其相互間之委任
      契約已有效履行，並無錯誤情事，本件原告稱原欲匯入中國工程公司之款項其
      將匯款誤匯入九泰公司之帳戶，然兩者間之解款銀行、受款人戶名、帳號均明
      顯不同，應不致有造成錯誤之可能。原告在中國信託完成匯款多日之後，逕向
      被告主張匯款發生錯誤，實難置信。且系爭匯款係原告應給付九泰公司之工程
      款，其匯入九泰公司之帳戶亦屬正常。
    ２原告所指兩個帳戶間，因開戶銀行、戶名、帳號均不同，縱使符合錯誤之要件
      ，但其錯誤之發生，原告顯有過失，依據民法第八十八條但書依法不得撤銷。
    ３錯誤之意思表示，應由委託匯款之表意人（原告）向其相對人（中國信託）為
      之，而非逕向非相對人（被告）為撤銷之表示，且原告所舉表示錯誤之信函，
      並未有表明撤銷之字眼，且所示金額貳佰萬元與實際匯款金額貳佰壹拾萬元亦
      有不符。
（二）被告係依法行使對九泰公司存款之抵銷權，並非無法律上原因，故無不當得利
      ：
      九泰公司為營運周轉需要，向被告申借壹億仟萬元，於八十九年十一月二十
      一日與被告定有短期授信合約，其中第十七條係關於抵銷之特約規定。又九泰
      公司因財務吃緊於九十年八月十七日起列為拒絕往來戶，被告抵銷特約，鮮魚
      九十年九月十三日以存證信函向九泰公司宣告本債務全部到期，並得行使抵銷
      權，至九十一年七月二十五日發覺九泰公司之帳戶有系爭款項匯入，被告即依
      上述特約行使抵銷權，故上述特約自登帳扣抵時發生抵銷效力。本件被告依約
      行使抵銷權，完全適法，並無不當得利。
（三）依原告九十一年七月三十日存證信函之內容顯示，系爭匯款係原告應給付九泰
      公司之工程尾款，但九泰公司之工程尾款，但九泰公司積欠被告之債務高達壹
      億貳仟零貳拾柒萬肆仟貳佰伍拾貳元，迄未清償，又未提供擔保品，原告協助
      九泰公司意圖逃避債務之履行，竟將工程尾款約定讓與他人，而不依約清償債
      務，有違民法第一百四十八條之誠信原則，故自應不值得保護。
三、證據：提出被告與九泰公司間短期授信合約節本、被告九十年九月十三日致九泰
    公司之存證信函（以上皆影本）等件為證。
    理      由
一、按當事人因患病不能於言詞辯論期日到場者，如無可認為有不能委任訴訟代理人
    到場之情形，即非民事訴訟法第三百八十六條第二款所謂因不可避之事故而不到
    場。最高法院二十八年台上字第一五七四號判例著有明文可參。經查：本院於九
    十一年十月九日言詞辯論期日後當庭宣示改於九十一年十一月十一日上午十時二
    十分續審，本件兩造自到，是以已面告兩造到場，然本件原告未於九十一年十一
    月十一日言詞辯論期日到場，被告聲請為一造辯論判決，並經本院准一造辯論判
    決。本件雖嗣後原告訴訟代理人具狀向本院陳明因急性腸胃炎至醫院就診，且其
    當日上午即將準備書狀送交本院收發室，其並非有滯延訴訟之情形云云。殊不論
    其並未具體舉證證明其無法到庭辯論係因不可避之事故而不到場，依據前開判例
    意旨其亦未說明有任何不得轉通知當事人本人或再行委任複代理人到庭應訊之情
    形，且其遲誤期日後卻於同日上午向本院遞狀，自難認定其又民事訴訟法第三百
    八十六條所列各款情形而遲誤期日。從而，本院自得依被告之聲請，由其一造辯
    論而為判決。
二、原告起訴主張：其於九十一年七月二十五日經由中國信託將原應匯入中國工程公
    司帳戶之款項貳佰壹拾萬元匯入九泰公司於被告敦化分行之帳戶，嗣原告發現匯
    款錯誤，隨即以電話告知被告，並撤銷該匯款，另於九十一年七月三十日發函予
    被告重申匯款錯誤之情並撤銷該匯款之意思及請求返還該款項，詎被告仍拒不返
    還，又於九十一年八月二十六日通知九泰公司主張該款項與其所積欠之債務相抵
    銷。被告既因原告匯款錯誤之事實而將該款項基於主張之故而據為已有，原告自
    得依據不當得利之法律關係請求被告返還貳佰壹拾萬元。
三、被告則以：原告之匯款並無錯誤，縱有錯誤，依法不得撤銷，在受任人中國信託
    完成匯款行為後，該款項已非原告所有，其無權請求返還或請求不當得利。被告
    係依法行使對九泰公司存款之抵銷權，並非無法律上原因，故無不當得利等語置
    辯。
四、本件原告主張：其於九十一年七月二十五日將金額貳佰壹拾萬元之款項匯入九泰
    公司於被告敦化分行之帳戶，嗣原告以發現匯款錯誤為由，電話告知被告，並撤
    銷該匯款，另於九十一年七月三十日發函予被告重申匯款錯誤之情並撤銷該匯款
    之意思及請求返還該款項，詎被告仍拒不返還，又於九十一年八月二十六日通知
    九泰公司主張該款項與其所積欠之債務相抵銷等情。業據其提出匯出匯款歷史資
    料查詢表、原告九十一年七月三十日存證信函、九泰公司九十一年九月二日存證
    信函、被告九十一年八月二十六日存證信函等件為證。且為被告所不爭執，自堪
    信原告此部分主張為真實。被告既以前詞置辯，故本件之主要爭點即在原告所主
    張之不當得利請求權要件是否具備及被告主張抵銷是否適法。
五、按無法律上之原因而受利益，致他人受損害者，應返還其利益。民法第一百七十
    九條前段定有明文。本件兩造既不爭執原告確有將款項匯入九泰公司於被告之敦
    化分行帳戶中，故原告之匯款行為係使其受有損害，被告受有利益。至於原告主
    張被告係因其錯誤匯款而享有不當得利，此為被告所否認，故應由原告舉證證明
    被告應其給付而受有利益（因果關係）及無法律上原因（給付目的之欠缺）。經
    查：
（一）訴外人中國信託於九十一年七月二十五日，依原告所填匯款委託書之內容，將
      貳佰壹拾萬元匯入被告敦化分行之九泰公司00000000000000帳
      戶內，此與原告所稱其本欲將前開款項匯入彰化銀行城東分行，戶名中國工程
      公司，帳號00000000000000帳戶內。相較前開兩帳戶開戶銀行
      、戶名、帳號均不同，且匯款金額高達貳佰壹拾萬元。此與一般情形因填寫銀
      行代碼或帳號時所發生筆誤之情形，方導致匯款錯誤之情形有別。且依據中國
      信託於原告匯款完畢後所交付之匯出匯款歷史資料查詢單中，明顯記載收款人
      戶名、帳號，然如確有發生錯誤之情形亦可立即得知，然原告卻於五日後方委
      請律師以存證信函通知被告有錯誤之情形，顯與有違常情。
（二）又原告係將系爭款項匯入九泰公司於被告敦化分行之帳戶，故因原告之匯款而
      獲得利益者應為九泰公司而非被告。
六、復按，抵銷除法定抵銷之外，尚有約定抵銷，此項抵銷契約之成立及其效力，除
    法律另有規定外，無須受民法第三百三十四條所定抵銷要件之限制，即給付種類
    縱不相同或主張抵銷之主動債權已屆清償期，而被抵銷之被動債權雖未屆滿清償
    期，惟債務人就其所負擔之債務有期前清償之權利者，亦得於期前主張抵銷之。
    五十年台上字第一八五二號判例著有明文可參。經查：
（一）又九泰公司為營運周轉需要，向被告申借壹億仟萬元，於八十九年十一月二
      十一日此有被告所提出之短期授信合約節本影本在卷可稽，前開合約第十五條
      約定如九泰公司任何一宗債務不依約清償本金或經票據交換所公告拒絕往來時
      ，前開債務視為全部到期。另關於合約第十七條約定：乙方（即九泰公司）違
      約情事發生，並經甲方（即被告）依約主張視為全部到期，甲方有權將乙方寄
      存甲方之各種存款及對甲方之一切債權期前清償，並將期前清償之款項逕行抵
      銷乙方對甲方所負之一切債務。此係被告與九泰公司間關於抵銷之特約規定。
（二）九泰公司因財務吃緊於九十年八月十七日起列為拒絕往來戶，被告並於九十年
      九月十三日以存證信函向九泰公司宣告系爭債務全部到期，並表示得行使抵銷
      權，此有被告所出具予九泰公司之台北郵局第一一八支局第三九一號存證信函
      影本在卷可稽。故被告於九十一年七月二十五日發覺九泰公司之帳戶有系爭款
      項匯入，被告自得即依上述特約行使抵銷權。
七、綜上所述，本件被告係依法行使其對九泰公司之抵銷權，故其取得系爭款項係有
    法律上原因，且本件所主張錯誤匯款所生之損益變動是發生於原告與九泰公司間
    。從而，於原告依據不當得利之法律關係，請求被告應給付其所匯入款項貳佰壹
    拾萬元及利息即屬無據，應予駁回。
八、原告受敗訴判決，其假執行之聲請即失所依據，應併予駁回。
九、本件事證已臻明確，兩造其餘攻擊防禦方法，核予判決結果不生影響，爰不一一
    論述，併此敘明。
據上論結：本件原告之訴為無理由，依民事訴訟法第三百八十五條第一項前段、第七
十八條，判決如主文。
中　　　華　　　民　　　國　　九十一　　年　　十一　　月　　二十五　　　日
                                            民事第四庭法      官　黃柄縉
右為正本係照原本作成
如對本判決上訴，須於判決送達後廿日內向本院提出上訴狀
中　　　華　　　民　　　國　　九十一　　年　　 十一　 月　　二十六　　　日
　　　　　　　　　　　　　　　　　　　　　　　　　　　法院書記官　楊湘雯
